【裁判字號】    97,上易,8
【裁判日期】    970205
【裁判案由】    違反著作權法
【裁判全文】
臺灣高等法院刑事判決                   97年度上易字第8號
上  訴  人  臺灣桃園地方法院檢察署檢察官
被      告  甲○○
選任辯護人  黃秋田律師
上列上訴人因被告違反著作權法案件，不服臺灣桃園地方法院96
年度易字第92號，中華民國96年11月19日第一審判決（起訴案號
：臺灣桃園地方法院檢察署95年度偵字第25304號），提起上訴
，本院判決如下：
    主  文
上訴駁回。
    理  由
一、公訴意旨略以：被告甲○○明知所持有影音「我的超人女友
    」、「穿著PRADA的惡魔」、「魔山」、「惡靈線索」、「
    邁阿密風雲」，及音樂「品冠-愛到無可救藥」、「蔡依林-
    最愛」、「吳克群-將軍令」等光碟共計281片分別為侵害美
    商華納兄弟娛樂公司、美商二十世界福斯影片股份有限公司
    、美商環球影片製作有限責任合夥公司、美商新線製作股份
    有限公司、美商米高梅影片股份有限公司、美商派拉蒙影片
    股份有限公司、滾石國際音樂股份有限公司、新力博德曼音
    樂娛樂股份有限公司、艾迴股份有限公司、環球國際唱片股
    份有限公司、科藝百代股份有限公司、華納國際音樂股份有
    限公司、華研國際音樂股份有限公司、豐華唱片股份有限公
    司、福茂唱片音樂股份有限公司等公司著作財產權之物，竟
    意圖散布，於民國95年11月16日晚間7時許，在桃園縣龍潭
    鄉○○路某夜市內，擺設攤位，公開陳列上揭盜版光碟，以
    每片CD新臺幣（下同）50元、7片100元、每片VCD100元、4
    片300元之價格販售上揭盜版光碟，嗣於同日晚間7時許，為
    財團法人電影及錄影著作保護基金會（下稱保護基金會）稽
    查專員黃建華發覺被告販售上揭盜版光碟一情乃報警，經警
    前往處理，扣得上揭盜版光碟共計281片。因認被告甲○○
    涉犯著作權法第91條之1第3項、第2項之明知係侵害著著作
    權之重製光碟，意圖散布而公開陳列之罪嫌。
二、按犯罪事實應依證據認定之，無證據不得認定犯罪事實，刑
    事訴訟法第154條第2項定有明文。次按認定犯罪事實所憑之
    證據，雖不以直接證據為限，間接證據亦包括在內；然而無
    論直接或間接證據，其為訴訟上之證明，須於通常一般之人
    均不致有所懷疑，而得確信其為真實之程度者，始得據為有
    罪之認定，倘其證明尚未達到此一程度，而有合理之懷疑存
    在時，事實審法院復已就其心證上理由予以闡述，敘明其如
    何無從為有罪之確信，因而為無罪之判決，尚不得任意指為
    違法。又刑事訴訟法第161條第1項規定：檢察官就被告犯罪
    事實，應負舉證責任，並指出證明之方法。因此，檢察官對
    於起訴之犯罪事實，應負提出證據及說服之實質舉證責任。
    倘其所提出之證據，不足為被告有罪之積極證明，或其指出
    證明之方法，無從說服法院以形成被告有罪之心證，基於無
    罪推定之原則，自應為被告無罪判決之諭知（最高法院76年
    台上字第4986號判例、92年度台上字第128號判例參照）。
三、檢察官認被告涉有上開違反著作權法之罪嫌，無非係以證人
    即保護基金會調查專員張家智、曾彥儒、黃建華等人之證述
    、保護基金會鑑識報告、保護基金會查扣物品侵害價值估價
    表暨檢視報告書、照片4張及扣案光碟為其主要論據。惟訊
    據被告甲○○堅決否認有何上開違反著作權法之犯行，辯稱
    ：當時我坐在機車上並無收取金錢之行為，扣案CD亦非我所
    有，並無販賣之舉等語。辯護人為被告辯稱：龍潭夜市係被
    告父親招集來的，被告平常是協助父親管理夜市，況證人指
    稱收錢人穿著紅色衣服，被告有騎乘機車一事，均與事實不
    符等語。
四、經查：
  (一)證人即保護基金會調查專員黃建華、張家智等人雖指稱被告
    有販賣盜版光碟情事，然查：
  1.證人黃建華於原審證稱：95年11月16日晚間6時30分許，我
    與同事張家智一起到達夜市，發現該夜市有一販賣盜版光碟
    的攤子，但沒有人在看攤子，就與張家智坐在攤子對面觀察
    ，在觀察期間，前後約有十幾名客人前來購買，但購買光碟
    後均將錢投入攤位上的錢筒內，被告並沒將錢筒拿起看，也
    無攤位補光碟或擺攤架的行為，至當晚7時30分許，我見被
    告坐在緊鄰攤位旁的機車上，剛好有名客人到攤子買盜版光
    碟，該名客人挑了幾片光碟後，直接將錢拿給被告，被告再
    將所收到的錢放到褲子上的口袋內，我即通知警察，之後，
    即無再觀察被告，而警察是於當晚9時許到達現場，在當晚9
    時30分許將被告逮捕等語（見原審卷(一)第146至148頁）。是
    依證人黃建華上開證述，其於上開案發時、地，觀察被告在
    CD攤旁之舉動期間，雖有十數名客人至該CD攤挑選光碟，但
    僅見1名客人將錢交付予被告，其餘客人均將購買光碟片之
    金錢投入攤位上之錢筒內，且被告於上開期間亦雖有坐於CD
    攤旁之機車上，但均未曾有至攤位補光碟片、擺設攤位或拿
    起攤位上之錢筒之情形。即證人黃建華僅憑其見1名客人將
    錢交付予被告，即認為被告涉有上開販賣盜版光碟之行為。
    又證人黃建華復稱當日收錢之人係穿著紅色上衣，因其必須
    記清楚才能向警方敘述被告特徵云云（見原審卷(一)第152頁
    ）。惟對照警方當日取締照片，被告係身穿灰黑色上衣（見
    偵查卷第21至22頁），故證人黃建華指認收取販賣盜版CD之
    人是否無訛，即非無疑。
  2.證人即保護基金會調查專員張家智於原審證稱：案發當晚6
    時30分許，我與黃建華至該夜市稽查，有看到販賣盜版光碟
    之攤位，我們就在攤位斜對面觀察，到了晚間7時許，被告
    就出現並坐在攤位旁的機車上，在被告出現前曾有幾位客人
    在攤位前挑片並將錢投入錢筒內，後來黃建華發現被告坐在
    攤位旁的機車上，並有客人將錢交給被告，經黃建華告知後
    ，我抬頭看時，並未親眼看到被告收錢的情形，只是看到被
    告繼續坐在機車上，也沒有看到被告去整理攤位上的貨物等
    語（見原審卷(一)第154頁）。是依證人張家智上開證述，於
    其觀察上開CD攤期間，雖見被告坐於攤位旁的機車上，但未
    曾見被告至該CD攤整理貨物，且未親眼見到客人將錢交付予
    被告之情事，則其證述，尚無法作為不利被告認定之依據甚
    明。
  3.證人即帶隊查獲本案之員警高俊又於原審證稱：案發當晚我
    接到報案電話，於9時15分到達該夜市，經觀察30分鐘後才
    將被告逮捕，但在觀察期間，我並沒有發現被告有到CD攤補
    片或收取錢筒內金錢之動作等語（見原審卷(一)第174至175頁
    ）。而證人即員警王長福於原審亦證稱：接獲檢舉後，我們
    即前往現場查緝，到了夜市那邊，有先觀察CD攤，期間並未
    看到有人到攤位補片或收取錢筒內金錢之，後來是看到被告
    在攤位前站了5、6分鐘，根據證人黃建華等人之指認而在CD
    攤前將被告逮捕等語（見原審卷(二)第25至26頁）。則證人高
    俊又、王長福既未親見被告有何補片或收取金錢之動作，顯
    然其等證詞亦無法作為不利被告認定之依據。
  4.原審將扣案光碟與被告當庭製作之指紋卡送鑑定結果，於扣
    案光碟上並未發現被告之指紋等情，有內政部警政署刑事警
    察局96年6月6日刑紋字第0960073157號鑑驗書在卷可按（見
    原審卷(一)第120頁）。而證人高俊又於原審雖有提出逮捕被
    告之蒐證光碟片，惟經原審勘驗該蒐證光碟片結果，該蒐證
    光碟內並無任何關於被告於現場進行盜版光碟交易畫面資料
    ，有勘驗筆錄在卷可按（見原審卷(二)第3頁）。是檢視卷內
    證據資料，除證人黃建華上開曾見1名客人將錢交付予被告
    之證述外，並無其他積極證據足認被告確有上開販賣盜版光
    碟犯行。
  (二)被告為警查獲後始終否認上開販賣盜版光碟之犯行，並辯稱
    當日遇見友人徐錦相在CD攤前選購光碟，其即坐在徐錦相之
    機車上等候，並要求徐錦相載其至下一路口，徐錦相一度將
    攤位錢桶拿起，其還勸徐錦相放回，嗣晚間9時45分許，其
    欲回停車處途經CD攤，臨時起意選購光碟，卻經警指為販賣
    盜版光碟等語（見原審卷(一)第101頁）。查：
  1.證人徐錦相於原審證稱：案發當晚7點多，我騎乘車牌號碼
    K8Z-573號機車到夜市，並在夜市CD攤前一點的新龍路遇到
    被告，被告要求我騎機車載他到前面紅綠燈路口的便利商店
    ，我告知他要去買CD，叫他等一下就載他去，後就將車停在
    CD攤前並挑選CD3、4分鐘，期間被告就坐在機車上等我，因
    為我知道被告是夜市負責人的兒子，所在購買CD後曾拿起錢
    筒，並對被告開玩笑說如果將錢筒拿走，不知道會怎麼樣，
    被告就對我說不要這樣做，隨後我載被告到前面路口後就騎
    機車回家等語（見原審卷(一)第161至163頁、第165至166頁）
    。核與被告辯稱於案發時，是坐在證人徐錦相的機車上等候
    徐錦相挑選CD，才會出現在該CD攤前等語相符，足認被告上
    開所辯，尚非虛構，應可採信。
  2.證人即夜市攤販郭武雄於原審證稱：95年11月16日晚間，我
    於龍潭夜市設攤賣飲料，當時左手邊是賣玉米的，右手邊是
    賣皮包及盜版CD的，當天晚間6時許，有看到我不認識的2、
    3名年輕人推著推車到我右手邊擺設CD攤，其中並無被告，
    也不確認是誰的攤子，我認識被告7、8年了，知道被告是夜
    市團主的兒子，平時負責收清潔費、處理攤位及指揮交通，
    攤販忙的時候，也不會拜託被告幫忙顧攤，攤位是被告父親
    指定擺放的，固定之後若有人不擺，臨時空出的攤位，就任
    由攤販自己擺，攤位通常都是固定的，除非有人家裡有事或
    天氣不好，不一定都會事先知會要不要擺攤，所以被告不一
    定可以事先知道等語（見原審卷(一)第169至172頁）。而證人
    即夜市攤販蔡原賦於原審亦證稱：案發當時，我在CD攤對面
    擺攤，而該CD攤的位置原來是賣衣服的，就只有查獲那次才
    被人擺設CD攤，但該CD攤是如何安插進去的，我並不知情，
    當時看到3名不認識的年輕人來擺CD攤，而我在該夜市擺攤
    已有7年，被告的父親是夜市的負責人，被告會幫其父親整
    理場地、收取清潔費，龍潭夜市擺攤位置是用抽籤決定的，
    抽籤後就固定那個位置，臨時來的攤位要看沒有人擺才可以
    插進去，或由團主安排，有的攤位是自己沒來叫別人來擺的
    等語（見原審卷(二)第20至22頁）。是依證人郭武雄、蔡原賦
    上開證述，足認被告確係上開夜市負責人之子，平時負責整
    理場地、收取清潔費及指揮交通等工作，則被告於案發當晚
    出現於夜市，並來回遊走，亦合乎常情，且當日前來擺盜版
    CD之人，證人郭武雄、蔡原賦均無認識，而原擺設之賣衣攤
    位當日並未出現，CD攤係臨時插進去擺攤，則亦難認被告與
    該CD攤有何關聯至明。
  3.證人黃建華於原審另證稱：被告後來離開那個攤位，但是直
    到警察到場時，其一直在夜市裡面，被告徘徊的範圍是整個
    夜市的範圍，8點半至9點之間，被告人在夜市裡面繞，大部
    分的時間都在攤販附近繞，與附近的攤販交談等語（見原審
    卷(一)第150頁）；而證人張家智於原審亦證稱：在警察到場
    之前，被告都在夜市範圍內走來走去等語（見原審卷(一)第15
    5至156頁）。是依證人黃建華、張家智上開證述，被告於案
    發當晚，確有不停的在上開夜市來回走動之情形，核與前揭
    證人郭武雄、蔡原賦證述被告是上開夜市負責人之子，擔任
    整理場地、收取清潔費及指揮交通工作等情，亦相符合。而
    被告係因陪同證人徐錦相購買CD片才出現於上開CD攤前等情
    ，亦經證人徐錦相前述證述明確，從而被告辯稱案發當時係
    協助其父管理上開夜市，而於案發時係陪同證人徐錦相在CD
    攤前購買CD等語，應屬真實。又被告當日並非身穿紅色上衣
    收取他人購買盜版CD給付金錢之人，已如前述，退步言，縱
    認被告確有收取他人交付之金錢，以被告工作係負責收取攤
    販清潔費觀之，亦難以排除他人所交付者係攤販清潔費，況
    現場既放有錢桶，目的即在於逃避查緝，被告又何需自曝其
    短的站在CD攤前收取販得款項？凡此皆難以認定被告即盜版
    業者至明。
  (三)至告訴人曾彥儒雖於警詢稱扣案音樂光碟均為侵害著作財產
    權之非法重製物，及證人張家智提出保護基金會鑑識報告、
    保護基金會查扣物品侵害價值估價表暨檢視報告書（見偵查
    卷第30至34頁），藉以表示扣案影音光碟亦均為侵害他人著
    作財產權之物，然此僅能證明確有某人販賣非法重製光碟之
    事實，不能依此遽認被告即擺攤販賣者，附此敘明。
  (四)綜上所述，本件被告既負責協助其父管理上開夜市，則其出
    現於案發之夜市CD攤前，並無不合理之處。反觀檢察官所舉
    證據資料中，僅有證人黃建華為不利於被告之證述，而其證
    述收取販賣CD款項者衣著，又與被告明顯不符，其證述顯有
    瑕疵，況其亦承觀察期間被告並無補片、整理貨物或多次向
    客人收取金錢之經營外觀行為，則證人黃建華所見該人交付
    金錢給被告之情節，是否即為購買CD片後之交付金錢行為，
    尚有懷疑。本案雖有扣案盜版光碟片1批，惟僅能證明於案
    發時、地有人販賣盜版光碟之事實，無從推斷被告販賣該盜
    版光碟片。本件依檢察官所舉各項證據方法，並不足資以佐
    證被告究否確有違反著作權法之犯行，本院認為仍存有合理
    之懷疑，猶未到達確信其為真實之程度，自不能遽認被告確
    有被訴之犯行。此外，復查無其他積極證據足認被告有公訴
    意旨所指罪行，揆諸首揭說明，既不能證明被告犯罪，自應
    為無罪之諭知。
五、原審本同上之見解，以無積極證據足認被告有檢察官所指之
    犯行，而為被告無罪之諭知，並無不合。檢察官依告訴人所
    請提起上訴，為無理由，應予駁回。
據上論斷，應依刑事訴訟法第368條，判決如主文。
本案經檢察官黃柏齡到庭執行職務。
中    華    民    國    97    年    2     月    5     日
                  刑事第十九庭審判長法  官  尤豐彥
                                    法  官  黃金富
                                    法  官  魏新國
以上正本證明與原本無異。
不得上訴。
                                    書記官  陳玉珍
中    華    民    國    97    年    2     月    5     日


司法院資訊處製作；財團法人民間司法改革基金會備份。
